
```{r}
#| label: carga-librerias
#| results: false
#| warning: false
#| messages: false


# Manejo de datos
library(dplyr) 
# Manejo de datos espaciales
library(sf) 

# Graficos
library(ggplot2) 
# Mapas y graficos de datos espaciales
library(tmap) 

# Ajuste de modelos Mixtos
library(nlme) 
# Comparacion de medias
library(emmeans) 
# library(multcomp)

```



## Ensayo Agricultura de Precisión - Clasificación

* Se evaluó el efecto de la fertilización fosforada (con y sin zinc) sobre el cultivo. 
* Es de interés determinar si existe una respuesta diferencial entre zonas 
homogéneas, que justifique un manejo específico por ambiente.

### Estadistica descriptiva

Se cargan y procesan los datos georreferenciados del ensayo. Se convierten las variables 
categóricas al formato adecuado para el análisis.  

```{r}
datos_ensayo_p <- read_sf('Datos/Dia 1/Ensayo_P/Ensayo_P.shp')

datos_ensayo_p <-
datos_ensayo_p |>
  mutate(BLOQUE = as.character(BLOQUE))

datos_ensayo_p <- 
  cbind(datos_ensayo_p, 
        st_coordinates(st_centroid(datos_ensayo_p)))

head(datos_ensayo_p)
```


```{r}
#| label: tmap-descriptive

tm_shape(datos_ensayo_p) +
  tm_polygons(fill = 'Rto')

tm_shape(datos_ensayo_p) +
  tm_polygons(fill = 'ZM',
  fill.scale = tm_scale_categorical())

tm_shape(datos_ensayo_p) +
  tm_polygons(fill = 'BLOQUE',
  fill.scale = tm_scale_categorical())

tm_shape(datos_ensayo_p) +
  tm_polygons(fill = 'TRATA',
  fill.scale = tm_scale_categorical())

ggplot(datos_ensayo_p, aes(TRATA, Rto, color = ZM, group = ZM)) +
  stat_summary()

```



### Ajuste de modelo

#### Sin contemplar correlación espacial

Se ajusta un modelo lineal mixto considerando efectos aleatorios de bloque,
pero asumiendo independencia entre unidades experimentales. Este modelo sirve
como referencia para evaluar la mejora del ajuste al incorporar estructuras
de correlación espacial.

```{r}
mdl_errores_indep <- lme(Rto ~ ZM + TRATA + ZM*TRATA, 
list(BLOQUE=pdIdent(~1)),
data = datos_ensayo_p)
```

#### Contemplando correlación espacial

Se ajustan modelos mixtos incorporando estructuras de correlación
espacial de diferentes tipos (exponencial, gaussiana, lineal, esférica y 
racional cuadrática) entre unidades experimentales, usando las
coordenadas X e Y. El objetivo es capturar la dependencia espacial 
entre observaciones cercanas.

```{r}

mdl_errores_corr_exp <- lme(Rto ~ ZM + TRATA + ZM*TRATA, 
random = list(BLOQUE=pdIdent(~1)),
correlation = corExp(form=~ X + Y,
nugget=FALSE,
metric='euclidean'),
data = datos_ensayo_p)

mdl_errores_corr_gau <- lme(Rto ~ ZM + TRATA + ZM*TRATA, 
random = list(BLOQUE=pdIdent(~1)),
correlation = corGaus(form=~ X + Y,
nugget=FALSE,
metric='euclidean'),
data = datos_ensayo_p)

mdl_errores_corr_lin <- lme(Rto ~ ZM + TRATA + ZM*TRATA, 
random = list(BLOQUE=pdIdent(~1)),
correlation = corLin(form=~ X + Y,
nugget=FALSE,
metric='euclidean'),
data = datos_ensayo_p)

mdl_errores_corr_spher <- lme(Rto ~ ZM + TRATA + ZM*TRATA, 
random = list(BLOQUE=pdIdent(~1)),
correlation = corSpher(form=~ X + Y,
nugget=FALSE,
metric='euclidean'),
data = datos_ensayo_p)

mdl_errores_corr_rationalquad<- lme(Rto ~ ZM + TRATA + ZM*TRATA, 
random = list(BLOQUE=pdIdent(~1)),
correlation = corRatio(form=~ X + Y,
nugget=FALSE,
metric='euclidean'),
data = datos_ensayo_p)

```

### Comparacion de modelos

Se comparan los distintos modelos ajustados usando los criterios AIC y BIC.
Estos indicadores permiten evaluar el compromiso entre ajuste y 
complejidad del modelo. Se seleccionará el modelo con menor AIC y BIC, 
siempre que sea consistente con la evaluación de los residuos.

```{r}
data.frame(
  Modelo = c('Errores Independientes',
             'Correlacion Espacial (Exp)',
             'Correlacion Espacial (Gaussian)',
             'Correlacion Espacial (Linear)',
             'Correlacion Espacial (Spheric)',
             'Correlacion Espacial (Rational Quadratic)'),
  AIC = c(AIC(mdl_errores_indep), 
          AIC(mdl_errores_corr_exp),
          AIC(mdl_errores_corr_gau),
          AIC(mdl_errores_corr_lin),
          AIC(mdl_errores_corr_spher),
          AIC(mdl_errores_corr_rationalquad)),
  BIC = c(BIC(mdl_errores_indep), 
          BIC(mdl_errores_corr_exp),
          BIC(mdl_errores_corr_gau),
          BIC(mdl_errores_corr_lin),
          BIC(mdl_errores_corr_spher),
          BIC(mdl_errores_corr_rationalquad))
) |> 
  arrange(AIC, BIC)
```


### Modelo final 

El modelo con estructura de correlación racional cuadrática presentó el
mejor ajuste según AIC y BIC. A continuación se presentan gráficos diagnósticos
para evaluar los residuos del modelo seleccionado: QQ-plot, residuos vs valores 
ajustados, y distribución de residuos según bloque y tratamiento.

```{r}
#| label: plot-resid-mdl-corr
#| layout-ncol: 2

datos_ensayo_p$resid_corr_rationalquad <- 
  residuals(mdl_errores_corr_rationalquad, type = 'normalized')
datos_ensayo_p$pred_corr_rationalquad <- 
  predict(mdl_errores_corr_rationalquad)

ggplot(datos_ensayo_p, aes(sample = resid_corr_rationalquad)) +
        geom_qq(
            colour = "black",
            fill = "aquamarine3",
            size = 2,
            shape = 21
        ) +
        geom_qq_line() +
        theme_bw() +
        labs(y = "Standardised Residual", x = "Theoretical")

ggplot(data = datos_ensayo_p,
        aes(x = pred_corr_rationalquad, y = resid_corr_rationalquad)
        ) +
        geom_point(
            colour = "black",
            fill = "aquamarine3",
            size = 2,
            shape = 21
        ) +
        theme_bw() +
        labs(y = "Standardised Residual", x = "Fitted Value")

ggplot(data = datos_ensayo_p,
        aes(x = BLOQUE, y = resid_corr_rationalquad)
        ) +
        geom_boxplot(
            colour = "black",
            fill = "aquamarine3",
            size = 2,
            shape = 21
        ) +
        theme_bw() +
        labs(y = "Standardised Residual", x = "Bloque")

ggplot(data = datos_ensayo_p,
        aes(x = TRATA, y = resid_corr_rationalquad)
        ) +
        geom_boxplot(
            colour = "black",
            fill = "aquamarine3",
            size = 2,
            shape = 21
        ) +
        theme_bw() +
        labs(y = "Standardised Residual", x = "Tratamiento")

```

```{r}
joint_tests(mdl_errores_corr_rationalquad)
```

```{r}

modelb <- emmeans(mdl_errores_corr_rationalquad, c("ZM", "TRATA"), type = "response")
comparaciones <- 
  multcomp::cld(modelb, Letters = LETTERS, alpha = 0.05)  |>
  as.data.frame(row.names = NULL) |>
  dplyr::rename(mean = emmean) 

comparaciones
```




```{r}
ggplot(comparaciones, aes(x = TRATA, y = mean, fill = ZM)) +
  geom_col(
    position = position_dodge(width = 0.5),
    width = 0.5,
    color = "black") +
  geom_text(aes(label = .group), 
  position = position_dodge(width = 0.5),
  vjust = -0.5, hjust = 0.5, size = 5) +
  labs(
    x = "Tratamiento",
    y = "Rendimiento promedio ajustado",
    fill = "Zona"
  ) +
  theme_bw() +
  theme(
    axis.text.x = element_text(angle = 45, hjust = 1),
    plot.title = element_text(hjust = 0.5)
  )
```